臺灣高等法院高雄分院民事判決　九十二年度上字第一八○號
　　　上　訴　人　高雄區中小企業銀行股份有限公司
　　　法定代理人　乙○○
　　　訴訟代理人　王伊忱律師
　　　被上訴人　　甲○○
　　　訴訟代理人　蔡鴻杰律師
當事人間請求塗銷抵押權登記事件，上訴人對於民國九十二年七月二十三日臺灣屏東
地方法院九十二年度重訴字第二一號第一審判決提起上訴，本院於九十三年七月十五
日言詞辯論終結，判決如下：
      主      文
上訴駁回。
第二審訴訟費用由上訴人負擔。
      事實及理由
一、被上訴人未於言詞辯論期日到場，核無民事訴訟法第三百八十六條各款所列情形
    ，爰依上訴人之聲請，由其一造辯論而為判決。
二、被上訴人主張：其於民國八十三年五月六日提供所有坐落屏東縣新園鄉○○段九
    八八地號土地（下稱系爭土地），作為訴外人游順良向上訴人借款新台幣（以下
    同）二千六百萬元之擔保，以上訴人為權利人，設定權利價值三千一百二十萬元
    之本金最高限額抵押權（於八十三年五月九日向屏東縣東港地政事務所以八十三
    年東地字第四九七七號登記，下稱系爭抵押權）。嗣被上訴人於九十一年八月十
    六日向上訴人清償上揭借款之本金及利息，上訴人竟拒發清償證明書，致被上訴
    人無法辦理抵押權塗銷登記，為此求為：上訴人應將系爭抵押權塗銷之判決（原
    審為上訴人勝訴之判決，上訴人不服提起上訴）。於本院聲明：上訴駁回。
三、上訴人則以：系爭抵押權為本金最高限額抵押權，債務人為游順良，其擔保之範
    圍包括游順良對於上訴人所負之保證債務。而游順良另擔任訴外人鈺利工程有限
    公司之連帶保證人，鈺利工程有限公司向上訴人借款二千萬元，現尚積欠五百九
    十一萬三千一百三十二元本金及利息、違約金之債務（下稱系爭保證債務），為
    系爭最高限額抵押權擔保之範圍等語資為抗辯。於本院聲明：(一)原判決廢棄。(二)
    被上訴人在第一審之訴駁回。
四、爭執及不爭執事項：
  (一)不爭執事項：
    (1)被上訴人於八十三年五月六日提供系爭土地作為游順良向上訴人借款之擔保，
      以上訴人為權利人，設定權利價值三千一百二十萬元之系爭抵押權。
    (2)游順良於八十三年五月十四日向上訴人借款二千六百萬元，八十五年六月十九
      日展期後僅欠二千五百萬元，該筆借款被上訴人已於九十一年八月十六日清償
      。
    (3)游順良另擔任訴外人鈺利工程有限公司之連帶保證人，鈺利工程有限公司現尚
      積欠上訴人五百九十一萬三千一百三十二元本金及利息、違約金未清償。
  (二)爭執事項：
    (1)系爭保證債務是否在系爭抵押權擔保範圍？
    (2)系爭抵押權之基礎法律關係是否已經終止？
五、關於系爭保證債務是否在系爭抵押權擔保範圍之爭點：
  (一)所謂最高限額抵押權者，乃為預定抵押物應擔保債權之最高限額所設定之抵押權
    。如所預定擔保之債權非僅限於本金，而登記為本金最高限額新台幣若干元，其
    約定利息、遲延利息及約定擔保範圍內之違約金，固為抵押權效力之所及，但仍
    受最高限額之限制，故其約定利息、遲延利息及違約金連同本金合併計算，如超
    過該限額者，其超過部分即無優先受償之權，最高法院八十五年台上字第二○六
    五號判例參照。本件被上訴人於八十三年五月六日提供系爭土地作為游順良向上
    訴人借款之擔保，以上訴人為權利人，設定權利價值三千一百二十萬元之系爭抵
    押權。游順良因此於八十三年五月十四日向上訴人借款二千六百萬元等事實，為
    兩造所不爭執，應堪信實。上訴人於原審自陳：擔保權利總金額一般是依所借金
    額加二成算出等語，而加二成部分，通常係銀行預估利息、違約金或債務不履行
    損害賠償等部分之金額，使該部分金額與本金同受優先受償所致。系爭借款金額
    二千六百萬元，加二成（五百二十萬）適為三千一百二十萬元，符合前述銀行慣
    例，足認系爭借款即為系爭抵押權預定擔保之債權無訛。
  (二)又最高限額抵押權，係對於債權人一定範圍內之不特定債權，預定一最高限額，
    由債務人或第三人提供抵押物予以擔保之特殊抵押權，故最高限額抵押權所擔保
    債權必須為一定範圍內所發生之債權。準此以觀，最高限額抵押權不僅有其特定
    性，且最高限額抵押權係從屬於此一定範圍內之法律關係，最高限額抵押權所擔
    保者，即係此項法律關係所不斷發生之債權，該一定範圍之法律關係即為最高限
    額抵押權之基礎關係。反之，若非基礎關係所發生之債權，則不在該最高限額抵
    押權擔保範圍內，即無就抵押物優先受償之權利甚明。至抵押權設定契約如約定
    概括最高限額抵押權，因債權人與債務人間無基本契約（一定之法律關係）為擔
    保債權發生之基礎關係，與前述最高限額抵押權之性質不符，應認該部分約定無
    效。至於基礎關係所發生之債權，因受前述最高限額之限制，抵押權人為使債權
    皆有優先受償之保障，其範圍通常亦設有數額上之限制，或明白約定一定之數額
    （例如約定在一定金額範圍內）或可得確定其數額，因此在該範圍內，可能發生
    數個債權，亦可能僅為單筆債權。
  (三)本件依兩造間之抵押權設定契約書附表約定：立不動產抵押契約人被上訴人今向
    上訴人為抵押擔保「借款人」游順良對上訴人現在及將來所負之票據上以及其他
    一切債務（包括保證債務）及其利息、遲延利息、執行抵押權費用以及因債務不
    履行而發生之全部損害之賠償起見，特將系爭土地設定抵押權等語，有該抵押權
    設定契約書附表在卷可稽（見原審卷第二五頁）。如前所述，本件系爭抵押權係
    為擔保系爭借款而設定，上訴人與游順良間之借貸契約為系爭抵押權之基礎關係
    ，為兩造所不爭執。至於前述借貸契約以外之票據或保證關係，因依該附表文字
    並非將之與借貸關係並列（即如：游順良對上訴人現在及將來所負借貸、票據及
    保證等債務．．之並列方式記載），因此票據或保證是否係系爭抵押權之基礎關
    係，或僅以借貸關係為基礎關係，票據等為借貸關係所衍生者，即屬有疑，就系
    爭抵押權擔保範圍之基礎關係為何，並不明確，易言之，除前開借貸關係所生之
    債權外，是否尚包括其他債權，無法由文義上一望即知。且前開抵押權設定契約
    書附表為上訴人片面印製之定型化契約（附合契約）條款，解釋上有疑義時，自
    應為被上訴人有利之解釋。
  (四)況游順良擔任鈺利工程有限公司之連帶保證人，鈺利工程有限公司現尚積欠上訴
    人五百九十一萬三千一百三十二元本金及利息、違約金未清償之系爭保證債務，
    依上訴人所提出之借據觀之（見原審卷第二八頁），係發生於八十二年十一月六
    日，在本件系爭抵押權設定之前，應為上訴人職務上所知之甚稔，然上訴人亦未
    主張或舉證證明，於被上訴人簽立系爭抵押權設定契約前已告知被上訴人，則被
    上訴人主張其不知系爭保證債務之存在，應堪信實。且由前述系爭抵押權之擔保
    總額係按系爭借款之數額所計算得出，足認兩造真意並無以保證為系爭抵押權之
    基礎關係之約定甚明。因此系爭抵押權設定契約附表所載「其他一切債務」等文
    字，既欠缺明確之基礎法律關係，應屬概括最高限額抵押權約定之態樣，尚難認
    為有效。其後以括號附註包括保證債務，依前開有利於被上訴人解釋之原則，亦
    非有效。是上開附表約定所稱之「票據上及其利息、遲延利息、執行抵押權費用
    以及因債務不履行而發生之全部損害之賠償」等項目，均係指與借款債務相關之
    債務型態，應不包括保證債務在內。則上訴人抗辯系爭抵押權之擔保範圍包括游
    順良之系爭保證債務在內，已難採信。
  (五)且按依照當事人一方預定用於同類契約之條款而訂定之契約，為加重他方當事人
    之責任之約定，按其情形顯失公平者，該部分約定無效，民法第二百四十七條之
    一第第二款定有明文。又修正之民法第二百四十七條之一之規定，於民法債編修
    正施行前訂定之契約，亦適用之，此見民法債編施行法第十七條規定即明。查系
    爭抵押權設定契約書附表，係由上訴人所預定用於同類契約之條款，為附合契約
    。如前所述，系爭抵押權之設定，其真正之目的在於擔保游順良將來發生之借貸
    債務。是抵押權契約書附表中概括將游順良對上訴人所負之一切債務（包括保證
    債務）列為系爭抵押權擔保之範圍，亦顯屬加重被上訴人責任之約定，且於被上
    訴人簽訂系爭抵押權契約書時，並未告知被上訴人已存在之系爭保證債務，致被
    上訴人無法預測其擔保物所須承擔之風險，依當時之情形對被上訴人而言係屬顯
    失公平。依民法第二百四十七條之一第二款規定，兩造就抵押權擔保之債務及於
    游順良對上訴人所負借款以外之一切債務（包括保證債務）部分之約定，應屬無
    效，故系爭抵押權擔保之範圍顯然不及於游順良之系爭保證債務，洵堪認定。
六、最高限額抵押契約定有存續期間者，其期間雖未屆滿，然若其擔保之債權所由生
    之契約已合法終止或因其他事由而消滅，且無既存之債權，而將來亦確定不再發
    生債權，其原擔保之存續期間內所可發生之債權，已確定不存在，依抵押權之從
    屬性，應許抵押人請求抵押權人塗銷抵押權設定登記，最高法院八十三年度台上
    字第一０五五號判例意旨可參。本件上訴人雖抗辯系爭抵押權之基礎法律關係尚
    包括游順良之系爭保證債務，但已於原審陳稱：除了剩下五百多萬元之保證債務
    外，系爭抵押權所由生之基礎法律關係應該不會再發生等語（見原審卷第七八頁
    ）。游順良於本院審理時陳稱：不會（在抵押權存續期間內再借款），亦已向上
    訴人終止系爭抵押權契約等語（見本院卷第一二七頁），足認系爭抵押權所擔保
    債權所由生之基礎關係已經終止，而系爭借款債務已完全清償，亦為上訴人所不
    爭執，將來也確定不再發生債權，揆諸前開判例意旨，被上訴人請求塗銷系爭抵
    押權，即屬有據，應予准許。
七、從而，被上訴人本於所有人之地位，依民法第七百六十七條之規定，請求上訴人
    塗銷系爭抵押權，為有理由，應予准許。原審為被上訴人勝訴之判決，於法並無
    不合。上訴意旨指摘原判決不當，求予廢棄改判，為無理由，應予駁回其上訴。
八、據上論結，本件上訴為無理由，依民事訴訟法第四百四十九條、第七十八條、第
    四百六十三條、第三百八十五條第一項前段，判決如主文。
中　　　華　　　民　　　國　　九十三　　年　　　七　　　月　　二十九　　日
                                                民事第二庭
~B1審判長法　官　簡色嬌
~B2      法　官　沈建興
~B3      法　官　陳真真
正本係照原本作成。
如對本判決上訴，須於判決送達後二十日內向本院提出上訴狀，其未表明上訴理由者
，應於上訴後二十日內向本院提出上訴理由書（均須按他造當事人之人數附繕本）。
上訴時應提出委任律師或具有律師資格之人之委任狀，並依附註條文規定辦理。
中　　　華　　　民　　　國　　九十三　　年　　　七　　　月　　　三十　　日
~B法院書記官　高惠珠
附註：
民事訴訟法第四百六十六條之一：對於第二審判決上訴，上訴人應委任律師為訴訟代
理人，但上訴人或其法定代理人具有律師資格者，不在此限。
上訴人之配偶、三親等內之血親、二親等內之姻親，或上訴人為法人、中央或地方機
關時，其所屬專任人員具有律師資格並經法院認適當者，亦得為第三審訴訟代理人。
第一項但書及第二項情形，應於提起上訴或委任時釋明之。
